臺灣苗栗地方法院民事判決　　　　　　　100年度訴字第148號
原　　　告　羅文豐
被　　　告　吳鼎詹
　　　　　　吳昌榮
共　　　同
訴訟代理人　謝紫薇
上列當事人間確認通行權存在事件，本院於民國100 年10月20日
言詞辯論終結，判決如下：
    主  文
確認原告對被告吳鼎詹所有坐落苗栗縣三義鄉○○○段六五二之
六七地號土地，如附圖所示編號B1部分面積二五平方公尺，有通
行權存在；被告吳鼎詹不得在上開通行權範圍土地上為妨礙原告
通行之行為，並應容忍原告在上開通行權範圍土地上設置道路以
供通行。
確認原告對被告共有坐落苗栗縣三義鄉○○○段六五二之一四地
號土地，如附圖所示編號B2部分面積一六平方公尺、編號B3部分
面積四四平方公尺，有通行權存在；被告不得在上開通行權範圍
土地上為妨礙原告通行之行為，並應容忍原告在上開通行權範圍
土地上設置道路以供通行。
訴訟費用由原告負擔十分之五，被告吳鼎詹負擔十分之三，餘由
被告吳昌榮負擔。
    理由及事實
壹、程序事項
    按確認法律關係之訴，非原告有即受確認判決之法律上利益
    者，不得提起之，民事訴訟法第247 條第1 項前段定有明文
    。所謂即受確認判決之法律上利益，係指法律關係之存在與
    否不明確，致原告在私法上之地位有受侵害之危險，而此危
    險得以對於被告之確認判決除去之而言（最高法院52年台上
    字第1922號判例要旨參照）。本件原告主張對被告吳鼎詹所
    有坐落苗栗縣三義鄉○○○段652 之67地號土地，及被告共
    有同段652 之14地號土地有通行權存在，惟為被告所否認，
    則原告就上開土地是否有通行權存在，於兩造間即屬不明確
    ，致原告私法上之地位有受侵害之危險，且此項不明確得以
    確認判決予以排除。是原告提起本件訴訟確認通行權存在，
    應認有即受確認判決之法律上利益，合先敘明。
貳、實體事項
一、原告主張：坐落苗栗縣三義鄉○○○段118 之5 、652 之68
    、680 、681 、682 、683 、684 地號土地為原告所有（下
    稱系爭7 筆土地），除東邊與被告吳鼎詹所有同段652 之67
    地號土地毗鄰外，其餘皆與被告2 人共有同段652 之14地號
    土地相鄰，且為被告所有上開土地包圍，原告所有系爭7 土
    地與公路無適宜之聯絡，致有不能為通常使用之情事，原告
    所有系爭7 土地係屬袋地，對被告所有之上開土地有通行權
    。原告在系爭7 筆土地上種植山茶花、桂花等作物為主，因
    種植面積寬廣，常須利用大型耕作機具；所種植之茶花、桂
    花以後要當成盆景出售，需要卡車搬運，且因為要施肥，亦
    需要用卡車載運肥料；日後茶花重量甚重，出貨時需以重型
    吊車搬運。又上開681 地號土地目前因為有地表滑動之走山
    現象，682 地號土地亦有發生走山，造成土地傾斜，變成竹
    林及樹林，原告要將周邊作擋土牆圍起來作水土保持計畫，
    需要用怪手等大型機具進行開挖整地工程，是道路寬度至少
    需要3 公尺，被告主張之1.7 公尺顯有不足，而原告經由被
    告所有土地對外連接既成道路（即鋪設柏油之農路），最少
    有4 公尺寬，故以3 公尺寬為通行範圍應較適宜。原告同意
    以苗栗縣銅鑼地政事務所100 年7 月土地複丈成果圖（下稱
    附圖）所示B1、B2、B3為通行方案，通行被告所有652 之67
    、652 之14地號土地，再經由同段679 地號土地，連接至既
    成道路，此方案係以最短距離之處作為通行範圍，對被告而
    言所受之影響及損害應屬最少，符合袋地所有人通行鄰地以
    擇其損害最少之處所原則等語。爰依民法第787 條第1 項袋
    地通行權之法律關係提起本件訴訟。並聲明：確認原告就被
    告吳鼎詹所有坐落苗栗縣三義鄉○○○段652 之67地號，及
    被告吳鼎詹、吳昌榮共有同段652 之14地號如起訴狀附圖所
    示A 、B 、C 部分土地有通行權存在。被告等不得於前項土
    地上為妨礙原告通行之行為，並應容忍原告於該等土地上設
    置道路以供通行。
二、被告則以：被告對原告所有系爭7 筆土地為袋地不爭執，但
    該7 筆土地均為山坡地，且為梯田，上下落差有1 公尺，每
    塊土地都很窄，田埂甚高，不適宜用大型機具，大型車輛亦
    不易行走。又680 地號土地不是整塊田地，而是坡地，依地
    形作了2 、3 塊梯田，所以不適合使用一般平地之田地以重
    型機器耕作。系爭7 筆土地通行道路部分僅需要1.7 公尺即
    可，被告同意如附圖所示A1、A2、A3方案一寬度1.7 公尺供
    原告通行，不同意原告所主張方案二寬度3 公尺之通行範圍
    。另原告所有土地為山坡地保育區，未經申請水土保持計畫
    ，原告在系爭7 筆土地開挖已屬違法等語置辯。並聲明：原
    告之訴駁回。若受不利判決，願供擔保免為宣告假執行。
三、本件協同兩造整理不爭執事項及協議簡化爭點如下：
  (一)不爭執事項：
    1.系爭680 、681 、682 、652-68、683 、118-5 、684 地
      號土地為原告所有，四周被被告所有之652-14、652-67地
      號土地所包圍，非經由652-14與652-67地號土地無法對外
      通行。
    2.被告前於本院96苗簡558 號確認通行權存在事件與訴外人
      吳怡燊達成和解，被告同意吳怡燊可通行的範圍為寬三公
      尺的通行範圍。
  (二)爭執事項：
    原告可通行被告所有652-14與652-67地號土地的範圍為銅鑼
    地政事務所100 年7 月複丈成果圖所示方案一寬一點七公尺
    或方案二寬三公尺的通行方案？
四、本院判斷：
  (一)原告主張系爭7 筆土地為原告所有，系爭652 之67地號土地
    為被告吳鼎詹所有，系爭652 之14地號土地為被告所共有，
    原告所有系爭7 筆土地為被告所有系爭652 之67、652 之14
    地號土地包圍，非經由被告所有土地無法對外聯絡，系爭7
    筆土地為袋地之事實，為被告所不爭執，並有地籍圖、土地
    登記謄本在卷可佐（見卷第6 至19頁），堪認原告此部分主
    張為真實。
  (二)按土地因與公路無適宜之聯絡，致不能為通常使用時，除因
    土地所有人之任意行為所生者外，土地所有人得通行周圍地
    以至公路。前項情形，有通行權人應於通行必要之範圍內，
    擇其周圍地損害最少之處所及方法為之，民法第787 條第1
    項、第2 項前段定有明文。又袋地通行權，非以袋地與公路
    有聯絡為已足，尚須使其能為通常之使用。而是否為通常使
    用所必要，除須斟酌土地之位置、地勢及面積外，尚應考量
    其用途（最高法院87年度台上字第2247號判決意旨可資參照
    ）。原告於本院審理中主張所需通行寬度為3 公尺，同意以
    最短距離之位置通行被告所有土地，即主張如附圖所示方案
    二；被告同意以通行寬度1.7 公尺及最短距離供原告通行，
    即如附圖所示方案一。本件兩造所爭執者厥為，如附圖所示
    方案一或方案二足供原告通常使用系爭7 筆土地，且對被告
    損害最小。經查：
    1.方案一（寬1.7 公尺）：被告主張原告所有系爭7 筆土地
      地勢陡峭，上下落差達1 公尺，無法使用大型機具耕作，
      通行寬度1.7 公尺即足供使用等語，然原告所有系爭7 筆
      土地面積甚大，其中680 地號土地面積3,594 平方公尺、
      681 地號土地面積2,822 平方公尺、682 地號土地面積29
      6 平方公尺、652 之68地號土地面積747 平方公尺、683
      地號土地面積315 平方公尺、118 之5 地號土地面積為27
      2 平方公尺、684 地號土地面積為296 平方公尺，此有土
      地登記謄本在卷可佐（見卷第7 至14頁）。在此大片面積
      從事農作，自需使用較大型機具，始能做通常耕作使用，
      若通行道路僅能供小型機具通過，原告所有系爭7 筆土地
      仍無法為通常使用。又原告需使用汽車通行到系爭7 筆土
      地，依道路交通安全規則第38條第2 款規定，汽車全寬可
      達2.5 公尺，而系爭7 筆土地為山坡地，考量通行安全，
      通行範圍寬度應大於2.5 公尺較為妥適，據此，被告主張
      寬度1.7公尺之通行方案，顯非適宜之通行方案。
    2.方案二（寬3 公尺）：原告所有系爭7 筆土地使用分區均
      為山坡地保育區，除652 之68使用類別為水利用地外，其
      餘6 筆土地使用類別均為農牧用地；另680 地號土地面積
      3,594 平方公尺、681 地號土地面積2,822 平方公尺、68
      2 地號土地面積296 平方公尺、652 之68地號土地面積74
      7 平方公尺、683 地號土地面積315 平方公尺、118 之5
      地號土地面積為272 平方公尺、684 地號土地面積為296
      平方公尺，已如前述。系爭7 筆土地均可供種植大片農作
      物，原告稱其將來欲種植茶樹、桂花等作物出售，亦符合
      系爭土地之使用類別。而系爭7 筆土地為山坡地，且各筆
      土地面積甚大，需以大型機具在土地內施工整地，否則無
      法使土地達到通常使用之目的。又道路交通安全規則第38
      條第2 款復規定，汽車全寬可達2.5 公尺，考量使用汽車
      搬運農作物及安全通行寬度，應以3 公尺之寬度，方能使
      系爭7 筆土地為通常之使用。另被告所有同段679 之1 地
      號土地，前於本院另案96年度苗簡字第558 號通行權事件
      中，被告亦同意訴外人以3 公尺寬通行其所有679 之1 地
      號土地，而原告對外連接農路寬度亦達4 公尺以上，有現
      場照片在卷可佐（見卷第138 頁），且為被告所不爭執（
      見卷第136 頁背面）。本院認採如附圖所示方案二即編號
      B1面積25平方公尺、B2面積16平方公尺、B3面積44平方公
      尺之通行方案，方足供原告通行之用，為原告通行之必要
      範圍。而上開B1、B2、B3通行被告所有土地之位置，均按
      被告主張以最短距離製作通行方案，係通行必要範圍中使
      用被告所有土地面積最小之處所，對被告造成之損害應屬
      最小。本院認此方案，足供原告所有系爭7 筆土地為通常
      使用，且對周圍地損害最少之處所及方法。
五、綜上，原告所有系爭7 筆土地與公路無適宜之聯絡，致不能
    為通常使用，自得通行他人之土地以至公路。本院認如附圖
    所示方案二寬度3 公尺之通行方案，方足供原告所有系爭7
    筆土地為通常使用，且對周圍地損害最少之處所及方法。原
    告依民法第787 條之規定，請求確認就被告吳鼎詹所有652
    之67地號土地如附圖編號B1面積25平方公尺，被告共有652
    之14地號土地如附圖編號B2面積16平方公尺及B3面積44平方
    公尺有通行權存在，被告不得為妨礙原告通行之行為，並應
    容忍原告於上開有通行權之土地上設置道路，核屬有據，應
    予准許。
六、末按法院對於民法第787 條第2 項「應於通行必要範圍內，
    擇其周圍地損害最少之處所及方法」之判決性質，除當事人
    提起確認之訴有確認判決之效力外，亦有形成判決之效力。
    本院既認原告就被告所有系爭652 之67、652 之14地號土地
    有通行權，自應依職權認定何處係「周圍地損害最少之處所
    及方法」，不以當事人所聲明請求之通行處所及方法為限，
    當事人所為通行處所及方法之聲明，如同請求分割共有物判
    決分割方法之聲明，僅供法院之參考，就該部分並不生其訴
    有無理由之問題，故兩造分別主張之通行處所及方法之聲明
    ，僅係通行方案中一部分，均係供法院參考，故無庸駁回，
    併予敘明。又因共有物分割、經界或其他性質上類似之事件
    涉訟，由敗訴當事人負擔訴訟費用顯失公平者，法院得酌量
    情形，命勝訴之當事人負擔其一部，民事訴訟法第80條之1
    定有明文。查本件訴訟之性質即屬於上開情形，從而，本院
    酌量情形，由原告負擔訴訟費用10分之5 ，被告吳鼎詹負擔
    訴訟費用10分之3 ，餘由被告吳昌榮負擔。
七、本件事證已臻明確，兩造所提其餘攻擊防禦方法及證據經本
    院審酌後，核與判決結果不生影響，爰不一一論述，附此敘
    明。本件原告並未聲明願供擔保請准宣告假執行，被告陳明
    願供擔保請准宣告免為假執行容有誤會，亦此敘明。
八、訴訟費用負擔之依據：民事訴訟法第80條之1 。
中    華    民    國   100    年    11    月    3     日
                  民事庭法  官  吳國聖
以上正本係照原本作成。
如對本判決上訴，須於判決送達後20日內向本院提出上訴狀。
如委任律師提起上訴者，應一併繳納上訴審裁判費。
                        書記官  楊思賢
中    華    民    國   100    年    11    月    3     日